臺灣高等法院刑事判決
               108年度上易字第1137號
上  訴  人
即  被  告  陳秉鋐



上  訴  人
即  被  告  陳兆豐


上列上訴人即被告因傷害案件，不服臺灣臺北地方法院107年度
易字第1138號，中華民國108年5月21日第一審判決（起訴案號：
臺灣臺北地方檢察署107年度偵字第7565號），提起上訴，本院
判決如下：
    主  文
上訴駁回。 
    犯罪事實
一、乙○○前至甲○○所經營之小吃店用餐而有消費糾紛，雙方
    已對彼此有所不滿。嗣甲○○於民國107年2月12日中午12時
    36分許，騎乘腳踏車行經臺北市○○區○○○路0號前，陳
    秉鋐亦在該處，雙方即因前開消費糾紛發生爭執，竟分別基
    於傷害之犯意，甲○○先徒手拉扯乙○○之上衣致其摔倒在
    地，乙○○並踢、打甲○○作為反擊，雙方進而互毆、扭打
    ，致乙○○受有胸壁挫傷、左胸及右胸瘀傷、左手中指及無
    名指中間撕裂傷、左手扭傷、右手挫傷，甲○○則受有左手
    掌瘀腫等傷害。
二、案經乙○○、甲○○訴由臺北市政府警察局中正第一分局報
    告臺灣臺北地方檢察署檢察官偵查起訴。
    理  由
壹、證據能力部分：
一、按刑事訴訟法第159條第1項固規定，被告以外之人於審判外
    之言詞或書面陳述，除法律有規定者外，不得作為證據。惟
    同法第159條之5亦明定：「被告以外之人於審判外之陳述，
    雖不符前4 條之規定，而經當事人於審判程序同意作為證據
    ，法院審酌該言詞陳述或書面陳述作成時之情況，認為適當
    者，亦得為證據」、「當事人、代理人或辯護人於法院調查
    證據時，知有刑事訴訟法第159 條第1 項不得為證據之情形
    ，而未於言詞辯論終結前聲明異議者，視為有前項之同意」
    ，其立法意旨在基於證據資料愈豐富，愈有助於真實發現之
    理念，酌採當事人進行主義之證據處分權原則，並強化言詞
    辯論主義，透過當事人等到庭所為之法庭活動，在使訴訟程
    序順暢進行之要求下，承認傳聞證據於一定條件內，得具證
    據適格，屬於傳聞法則之一環，基本原理在於保障被告之訴
    訟防禦反對詰問權。是若被告對於證據之真正、確實，根本
    不加反對，完全認同者，即無特加保障之必要，不生所謂剝
    奪反對詰問權之問題（最高法院102 年度台上字第309 號判
    決意旨參照）。又當事人、代理人或辯護人於調查證據時，
    知有刑事訴訟法第159 條第1 項不得為證據之情形，卻表示
    「對於證據調查無異議」、「沒有意見」等意思，而未於言
    詞辯論終結前聲明異議者，應視為已有將該等傳聞證據採為
    證據之同意（最高法院93年度台上字第3533號、94年度台上
    字第2976號判決意旨參照）。經查，本判決下列所引各項供
    述證據，檢察官表示同意作為證據，被告甲○○表示沒有意見
    ，而乙○○於本院準備程序中陳稱：甲○○作虛偽陳述等語，對
    證據能力未表示意見等情明確（見本院卷第25至26頁），且
    經本院於最後審理期日逐一提示並告以要旨，檢察官及被告
    甲○○、乙○○就此部分證據之證據能力亦未聲明異議，本院審
    酌各該證據作成時之情況，並無違法不當或證明力明顯過低
    之瑕疵，認以之作為證據應屬適當，依刑事訴訟法第159條
    之5規定，均俱有證據能力。
二、至其餘憑以認定被告甲○○、乙○○犯罪事實所引各項非供述證
    據，查無違反法定程序取得之情，依同法第158條之4規定反
    面解釋，俱有證據能力。
貳、實體部分：　
一、訊據被告甲○○坦承乙○○與其有曾發生消費糾紛，惟否認有傷
    害犯行，辯稱：伊是開小吃店，當初是乙○○到伊店裡，吃了
    豬肝湯，說伊豬肝不熟，警察來了，伊新台幣30元錢也還了
    ，乙○○隔幾天還去伊店裡丟雞蛋，之後在監察院附近看到他
    ，伊就對他說希望能跟他化解，但乙○○就拿筆電的包包要打
    伊，伊在騎腳踏車，乙○○就對伊拳打腳踢云云。被告乙○○固
    坦承其曾至被告甲○○經營之小吃店用餐，而有消費糾紛，甲
    ○○於107年2月12日中午12時36分許，騎乘腳踏車途經臺北市
    ○○區○○○路0號前，乙○○當時亦在現場，被告甲○○有出手拉被
    告乙○○之上衣等情，惟否認有傷害之犯行；被告乙○○辯稱：
    伊是要拿回被甲○○搶的筆電、包包，基於拿回物品產生肢體
    碰觸，係甲○○先出手拉住伊之上衣後，單方面出手攻擊伊，
    伊僅係正當防衛，並無傷害被告甲○○之犯意或犯行云云。經
    查：
　㈠被告甲○○部分：
　　訊據被告甲○○在原審對於上開犯罪事實坦承不諱（見原審卷
    第334頁、第344至345頁），核與下列證據相符：
　⒈告訴人即被告乙○○於警詢及偵查中證稱：107年2月12日中午1
    2時至1時之間，伊在臺北市○○○路0號前遇到被告甲○○騎單車
    過來，他先抓住伊，說伊砸他的小吃店，並罵伊無恥、卑鄙
    ，伊要把被告甲○○的手推開，被告甲○○就對伊揮拳，打到伊
    右手臂並把伊摔在地上，伊身上有背包跟筆電，遭被告甲○○
    摔到地上，因為被告甲○○手上有伊的背包，伊就踢、打被告
    甲○○，與被告甲○○扭打等語（見偵字第7565號卷第11至14頁
    、第133至135頁）。告訴人乙○○對被告甲○○之傷害犯行指訴
    歷歷。
　⒉證人即監察院大門警衛林彤笙於偵查中證稱：當天有陳抗團
    體人員跟伊說有打架糾紛，伊與楊志平一同去處理，伊與楊
    志平分別攔阻一方，被告甲○○、乙○○互相指責對方不是，被
    告甲○○一直在講麵店遭被告乙○○檢舉的事，打架部分伊沒看
    到，是民眾跟伊等說雙方在現場互毆扭打等語（見偵字第75
    65號卷第149至151頁）。
　⒊證人即監察院大門警衛楊志平於偵查中證稱：伊到場時雙方
    已經分開沒有打鬥情形，伊擋在乙○○前面，當時被告甲○○、
    乙○○互相指責對方不是，被告乙○○說被告甲○○摔壞他的電腦
    等語（見偵字第7565號卷第149至151頁）。
　⒋此外，並有國立臺灣大學醫學院附設醫院總院區診斷證明書
    及原審108年3月19日之勘驗筆錄附卷可稽（見偵字第7565號
    卷第81頁、原審卷第308至311頁），足認被告甲○○在原審出
    於任意性之自白與事實相符。
　㈡被告乙○○部分：
　⒈被告甲○○於警詢、偵查、原審證稱：伊在於案發時騎腳踏車
    行經案發地點，因為之前被告乙○○到伊麵店點一碗豬肝湯，
    他跟伊說豬肝沒熟，他自己打電話叫警察來，後來豬肝湯的
    錢伊直接退還給他，但他一直打電話過來騷擾，107年2月12
    日中午伊遇到被告乙○○，伊上前欲與其討論先前的消費糾紛
    ，伊問被告乙○○認不認識伊，被告乙○○見狀即欲以電腦包攻
    擊伊，伊就下車拉了被告乙○○一把，致被告乙○○倒地，被告
    乙○○起身後即對伊拳打腳踢，導致伊的左手被踢瘀青，後來
    有路邊民眾勸架，被告乙○○撿起東西想跑，伊就拉住他的背
    包不讓他走，並請路人報警等語（見偵字第7565號卷第15至
    17頁、第124至125頁、原審卷第302至303頁）。
　⒉原審當庭勘驗被告乙○○所提出與被告甲○○衝突過程之錄音內
    容，於衝突之初，係由被告甲○○先向被告乙○○表示「你認識
    我嗎」，被告乙○○則回應以「你幹嘛」、「動什麼手」等語
    ，隨後背景即傳出不明碰撞、摩擦聲等聲響，在場民眾並出
    言勸阻等情，有原審108年3月19日之勘驗筆錄在卷可稽（見
    原審卷第308至310頁），核與被告甲○○所述，因見被告乙○○
    亦在案發現場，欲上前與其討論先前之消費糾紛，其將被告
    乙○○拉倒後，進而引發雙方肢體衝突之情節相符。
　⒊此外，並有臺北市立聯合醫院中興院區驗傷診斷證明書附卷
    可稽（見偵字第7565號卷第43頁、第67頁）。
　㈢被告乙○○所辯不足採之理由：
　⒈被告乙○○於警詢供稱：案發當天對方騎單車經過時先抓住伊
    ，不讓伊走，說伊砸他的小吃店，罵伊「可恥、卑鄙」，並
    說伊一直打電話騷擾他們，之後對方先把伊的筆電搶走，將
    伊摔在地上，伊有正當防衛後再還擊，過程中伊拉住他的手
    想要拿回筆電，對方就將筆電摔在地上，旁邊稅改聯盟的成
    員有制止伊，所以伊有收斂動作（見偵字第7565號卷第12 
    頁）；於偵查中供稱：當日被告甲○○在單車上先抓住伊的左
    手肘、背，並對伊罵髒話幹你娘機掰、你這個卑鄙無恥的人
    ，伊要把他的手撥開，他就對伊揮拳，打到伊右手臂並把伊
    摔在地上，伊摔在地上時，不知道為何伊的背包跟筆電掉在
    地上，被告甲○○就把伊的背包拿起來，伊要把背包拿回來，
    但被告甲○○不讓伊拿回來，還說伊鬧他的店，伊並沒有鬧他
    的店，伊就踢、打被告甲○○，因為伊跟被告甲○○扭打，後來
    員警跟稅改聯盟的人有出來勸架，將伊2人隔開，被告甲○○
    又再去拿伊的筆電，因為警察勸伊等不要動手，伊就問被告
    甲○○要不要把背包、筆電還伊，他就把背包跟筆電摔在地上
    ，伊才從地上撿起背包跟筆電等語（見偵字第7565號卷第13
    4頁）。
　⒉然經原審當庭勘驗前開被告2人衝突過程之錄音內容，全程均
    未聽聞有被告乙○○所述遭被告甲○○以不堪言詞辱罵，或有提
    及被告乙○○鬧店之情形，是其前開所述，已難謂與事實相符
    。又參酌被告乙○○先供稱被告甲○○係先將其筆電搶走，再將
    其摔在地上，其因而先正當防衛再還擊云云；復供稱其係先
    遭被告甲○○摔在地上，被告甲○○將其掉在地上之背包拿走並
    稱其有鬧店之情事，其才因而踢、打被告甲○○云云，就遭被
    告甲○○搶奪財物、摔倒在地及還擊之過程，前後所述亦未見
    一致；且就被告甲○○有無拿取、毀損被告乙○○筆電、背包一
    事，除據被告甲○○於偵查中所明確否認（見偵字第7565號卷
    第124頁），獲報到場處理之員警林彤笙於偵查中證稱：伊
    到場時被告乙○○已經將筆電及背包背在身上；員警楊志平亦
    證稱：伊到場後被告乙○○之背包已經在地上，沒有看到被告
    甲○○有拿取被告乙○○之背包、筆電之情形（見偵字第7565號
    卷第149至151頁）。是被告乙○○所辯，案發時因遭被告甲○○
    搶走筆電、背包才會出手正當防衛云云，實屬有疑。況以被
    告乙○○一再供稱：伊有正當防衛後反擊；旁邊稅改聯盟成員
    有制止，伊有收斂動作；伊有踢、打被告甲○○作為反擊；有
    跟被告甲○○扭打等語，益徵其與被告甲○○肢體衝突之過程中
    ，主觀上並非單純基於防衛之意思而行為，自無從主張正當
    防衛而阻卻違法，是其前開所辯，並不足採。
　⒊按刑法第23條所規定之正當防衛，係以對於現在不法之侵害
    ，而出於防衛自己或他人權利之行為為要件，故侵害已過去
    之報復行為，與無從分別何方為不法侵害之互毆行為，均不
    得主張正當防衛（最高法院91年度台上字第2614號判決意旨
    參照）。本件由被告2人所述衝突之過程以觀，被告2人實乃
    相互攻擊，並造成彼此身體受傷之結果，而屬無從分別何方
    為不法侵害之互毆行為，自無從主張正當防衛。被告乙○○辯
    稱其係正當防衛，並不足採。
　⒋又關於107年2月12日下午12時30分許監察院前，是否見聞2名
    男子生口角乙節，經法稅改革聯盟函覆：無法提供當日在場
    人員之任何紀錄（見原審卷第103頁）；另臺北市政府警察
    局中正第一分局函覆：本案案發時無其他角度監視器可拍攝
    到現場情狀（見原審卷第43頁）。是就此部分自屬無調查可
    能性之證據。且本案依前述證據，事證已臻明確，就此部分
    已無調查之必要，併予敍明。
　㈣綜上所述，本件事證明確，被告二人犯行堪以認定，被告乙○
    ○、甲○○所辯並不足採，均應予依法論科。
二、論罪科刑：
  ㈠被告甲○○、乙○○行為後，刑法第277條業經修正，並於108年5
    月29日經總統公布，於同年月31日施行。本次修正主要係認
    為對身體實害之處罰，現行法定刑為3年以下有期徒刑、拘
    役或1千元以下罰金，與第302條妨害自由罪、第320條竊盜
    罪等保護自由、財產法益之法定刑相較，刑度顯然過輕，且
    與修正條文第278條第1項重傷害罪5年以上12年以下有期徒
    刑之刑度落差過大，又傷害之態樣、手段、損害結果不一而
    足，應賦予法官較大之量刑空間，俾得視具體個案事實、犯
    罪情節及動機而為適當量刑，而將法定刑修正為5年以下有
    期徒刑、拘役或50萬元以下罰金（修正說明參照），是比較
    修正前、後規定之結果，自以修正前之規定較有利於被告2
    人，依刑法第2條第1項前段之規定，此部分應適用行為時即
    修正前刑法第277條第1項之規定處斷。
　㈡核被告甲○○、乙○○所為，均係犯修正前刑法第277條第1項之
    傷害罪。
　㈢被告乙○○雖辯稱被告乙○○因罹患亞斯伯格症、憂鬱症、躁鬱
    症，且領有身心障礙證明，於行為時因上開精神疾患或服用
    相關治療藥物，辨識行為違法或依其辨識而行為之能力已達
    顯著降低之程度云云。惟查：
　⒈刑法第19條規定，刑事責任能力係指行為人犯罪當時，理解
    法律規範，辨識行為違法之意識能力，與其依辨識而行為之
    控制能力。行為人是否有足以影響意識能力與控制能力之精
    神障礙或其他心理缺陷等生理原因，因事涉醫療專業，固應
    委諸於醫學專家之鑑定，然該等生理原因之存在，是否致使
    行為人意識能力與控制能力欠缺或顯著減低之心理結果，係
    依犯罪行為時狀態定之，故應由法院依職權調查證據之結果
    ，加以判斷。又行為人之精神狀態究竟如何，事實審法院非
    不得視個案具體情節，綜合其當時各種言行表徵，就顯然未
    達影響責任能力程度之精神狀態情形，逕行判斷，並非蓋須
    送請專家鑑定，始得據為論斷之基礎。（最高法院96年台上
    字第6368號、106年度台上字第3849號判決意旨參照）。
　⒉經查，被告乙○○固有長期於醫療院所身心科就診之紀錄，其
    中包括於101 年7 月間起至宇寧身心診所門診就醫，經醫師
    診察後轉介心理衡鑑及個別心理治療，至105 年11月間均於
    該診所進行心理治療，期間於102 年4 月16日，並經醫師診
    斷為亞斯伯格症、拒學症等情，有宇寧身心診所108 年2月1
    4日宇字第108021401 號函暨所附相關病歷資料在卷可稽（
    見原審卷第151至256頁）。惟依被告乙○○於警詢時所述：伊
    於案發前因至被告甲○○經營之小吃店用餐，認為店家食物沒
    有煮熟、態度惡劣，有向衛生局對該店家提出檢舉。案發當
    天是被告甲○○騎腳踏車經過，被告甲○○說伊鬧他的店，便抓
    住伊將伊摔倒在地，並出言辱罵伊，伊才因而還擊等語（見
    偵字第7565號卷第12至13頁、第134頁），可見被告乙○○之
    犯案動機，係因案發前至被告甲○○所經營之小吃店用餐而有
    消費糾紛，雙方已對彼此心生不滿，而於案發時、地相遇後
    ，遂因前開糾紛進而爆發肢體衝突，是被告乙○○於上開衝突
    過程中雖未能循理性管道化解其不滿情緒，然以被告乙○○就
    上開前因後果均能具體詳述，且對於事發經過之細節：被告
    甲○○如何攻擊、其又如何反擊等節亦能詳加記憶，復於警詢
    時供稱：案發當時伊的狀況正常，對方就不知道了等語（見
    偵字第7565號卷第13頁），可見被告對於外界事理及人情事
    物尚能明辨瞭解，實難謂其行為舉止有顯然異於常人之處。
    足認被告雖患有精神疾病，然於本案行為時尚未達不能辨識
    其行為違法或欠缺其辨識而行為之能力，或其能力因而顯著
    降低之程度，自無從依刑法第19條之規定減輕或免除其刑。
　⒊至於被告乙○○於案發後之107 年3 月8 日、3 月23日及4 月1
    3日至門診就診，經診斷為非典型憂鬱症，建議持續接受治
    療等情，有國防醫學院三軍總醫院北投分院108 年1 月31日
    三投行政字第1080000319號函暨所附相關病歷資料附卷可參
    （見原審卷第131至149頁），尚難謂與本案有何直接關聯性
    ，自不足以為對被告有利或不利之認定。是被告在原審辯稱
    ，其因患有精神疾病，而請求送醫療院所鑑定其行為時之精
    神狀態，即無調查之必要。
三、原審本於同上見解，認被告罪證明確，適用修正前刑法第27
    7 條第1項、第41條第1項前段，刑法施行法第1條之1第1項
    、第2項前段等規定，並審酌被告二人前素不相識，僅因被
    告乙○○至被告甲○○所經營之小吃店用餐而有消費糾紛，再次
    相遇之時，竟未能以理性方式溝通解決前開糾紛，而發生互
    毆之肢體衝突，使雙方均受有身體傷害，徒增社會暴戾之氣
    ，顯乏尊重他人身體法益之觀念，行為應予非難；復審酌被
    告甲○○希望能與被告乙○○達成和解，而被告乙○○表示沒有意
    願，及被告甲○○在原審審理時坦承犯行之犯後態度，兼衡被
    告二人所受傷勢之程度，及其等智識程度、家庭經濟及身心
    狀況等一切情狀，就被告乙○○傷害犯行量處拘役20日；就被
    告甲○○傷害犯行量處拘役15日，並分別諭知易科罰金之折算
    標準等情，其認事用法尚無不合，量刑亦稱妥適。被告甲○○
    上訴意旨以：被告甲○○於開庭後再三審酌，願就起訴書所載
    犯罪事實坦承不諱，審酌本案發生緣由，且被告甲○○前無前
    科，而被告甲○○一再表達願與被告乙○○和解，並撤回傷害告
    訴，俾節省司法資源，惟因被告乙○○拒絕協商始無法達成和
    解等情，又自偵查迄原審審理中，被告甲○○一再表明不願耗
    費司法資源，而願與被告乙○○和解，進而互相撤告，是縱認
    雙方雖無法達成和解，亦非被告甲○○所致，原審未見及此，
    未予被告甲○○緩刑寬典，亦有判決適用法則不當之違背法令
    云云。被告乙○○上訴意旨以：依被告乙○○所提錄音檔光碟及
    錄音逐字稿已明確佐證被告乙○○曾對被告甲○○扭打及踢回擊
    ，能具體驗證被告甲○○之犯行確實構成傷害罪，而被告甲○○
    於勘驗程序中多次違反法庭秩序，原審放縱其手機聲響長達
    5次，已嚴重侵犯被告乙○○及檢察官權益，也嚴重干擾司法
    調查案情真相的公正性，再者被告甲○○於刑事勘驗程序當庭
    播放錄音檔時，才坦承上開犯行，實不可取，又放縱被告甲
    ○○於先前所述嚴重不實，已涉犯刑法偽證罪，原審卻依非客
    觀且蓄意宣判被告乙○○重罪過甚於被告甲○○，該宣判無任何
    積極客觀及事證，又原審自108年1月刑事準備程序，未即時
    發回本件證據光碟與判決書予被告乙○○，被告乙○○能理解原
    審法院需要面對繁雜眾多的案件量，但並不代表這就能成為
    造成上開疏失及推卸責任之理由，上開送達書狀行政疏失所
    造成諸多風險及後果，針對本件進行審判、調查、書狀送達
    、發回證物及訊問過程中違反法條及造成疏失，導致臺灣臺
    北地方檢察署、法律扶助基金會、被告甲○○與其辯護人諸多
    資訊不對稱、不法侵害及嫌隙云云。被告甲○○、乙○○上訴意
    旨要係就原審依職權為證據取捨及心證形成之事項，反覆爭
    執，或純粹其個人主觀上對法院量刑之期盼，均無可採，其
    等上訴為無理由，應予駁回。
據上論斷，應依刑事訴訟法第368條，判決如主文。
本案經檢察官蔡沛珊提起公訴，檢察官侯千姬到庭執行職務。
中　　華　　民　　國　　109 　年　　4 　　月　　16　　日
                  刑事第九庭  審判長法  官  潘翠雪
                                    法  官  林庚棟
                                    法  官  陳俞婷
以上正本證明與原本無異。
不得上訴。
                                    書記官  廖純瑜
中　　華　　民　　國　　109 　年　　4 　　月　　20　　日
附錄本案論罪科刑法條全文：
修正前中華民國刑法第277條（普通傷害罪）
傷害人之身體或健康者，處 3 年以下有期徒刑、拘役或 1 千元
以下罰金。
犯前項之罪因而致人於死者，處無期徒刑或 7 年以上有期徒刑
；致重傷者，處 3 年以上 10 年以下有期徒刑。